【裁判字號】    89,訴,158
【裁判日期】    891214
【裁判案由】    拆屋還地
【裁判全文】
臺灣基隆地方法院民事判決  八十九年度訴字第一五八號
    原      告  乙○○
    訴訟代理人  許巍騰律師（兼送達代收人）
    複  代理人  楊弘存  住臺北.
    被      告  甲○○  住基隆.
右當事人間拆屋還地事件，本院判決如左：
    主      文
被告應將坐落基隆市○○區○○段六六八地號土地上如附圖Ｅ、Ｆ部分（面積共五○
．二九平方公尺）之地上物拆除後，將基地交還原告，並給付原告自民國八十九年六
月九日起至交還上開土地之日止按年以新臺幣壹萬柒仟陸佰零貳元計算之損害金。
原告其餘之訴駁回。
訴訟費用由被告負擔。
本判決命被告給付部分，於原告以新臺幣壹拾貳萬元為被告供擔保後，得為假執行。
原告其餘假執行之聲請駁回。
    事      實
甲、原告方面：
一、聲明：
    (一)被告應將坐落基隆市○○區○○段六六八地號土地（下稱系爭土地）上如附
        圖Ｅ、Ｆ部分（面積五○．二九平方公尺）之地上物拆除後，將基地交還原
        告，並給付原告自起訴狀繕本送達被告之翌日（即民國－下同－八十九年六
        月九日）起至返還土地之日止按年以新臺幣（下同）三萬五千二百零三元計
        算之損害金。
    (二)訴訟費用由被告負擔。
    (三)以預供擔保為條件之假執行宣告。
二、陳述：
    (一)系爭土地（面積九○六．四二平方公尺）為原告所有，此有系爭土地之登記
        謄本可證。被告無權占用如附圖Ｅ、Ｆ部分，面積共五○．二九平方公尺，
        此亦經本院函請基隆市信義地政事務所派員實測，繪有土地複丈成果圖在卷
        可稽。
    (二)依民法第七百六十七條規定，原告本於所有權之行使，自得訴請排除被告之
        侵害，請求被告將地上物拆除後，將基地返還原告。並得依侵權行為之法律
        關係，請求被告自占用日起，賠償原告所受之損害。「其計算標準，依實施
        都市平均地權條例第五十七條規定，按該地公告現值年息百分之十計算」。
        系爭土地八十八年之公告現值為每平方公尺七千元，被告占用五○．二九平
        方公尺，故應給付原告每年三萬五千二百零三元。
    (三)對於「基隆市信義地政事務所土地複丈成果圖」無意見。
    (四)不同意將被告無權占用系爭土地部分賣予被告。
三、證據：
    (一)提出下列文件：
        (１)系爭土地之登記謄本之影本一件。
        (２)系爭土地之地籍圖謄本一件。
    (二)聲請勘驗系爭土地，並函請基隆市信義地政事務所就被告無權占用系爭土地
        之位置及面積予以實測。
乙、被告方面：
一、聲明：
    (一)駁回原告之訴。
    (二)訴訟費用由原告負擔。
二、陳述：
    (一)基隆市信義區○○○路八十六巷六號房屋為渠所有。渠係照舊有房屋改建，
        應無占用原告土地。
    (二)渠希望能重新測量，如確有占用原告土地，渠願向原告購買。
    (三)對於「基隆市信義地政事務所土地複丈成果圖」無意見。
三、證據：被告未聲明。
    理      由
一、本件原告主張：系爭土地為渠所有之事實，業據提出系爭土地之登記謄本之影本
    一件為證，經核屬實，且為被告所不爭，原告此部分之主張自堪信為真實。又主
    張：被告無權占用系爭土地如附圖Ｅ、Ｆ部分，面積共五○．二九平方公尺，亦
    經本院函請基隆市信義地政事務所派員實測，繪有土地複丈成果圖在卷可稽，且
    被告對於「基隆市信義地政事務所土地複丈成果圖」亦表示無意見，原告此部分
    之主張同堪信為真實。
二、按「所有人，對於無權占有或侵奪其所有物者，得請求返還之；對於妨害其所有
    權者，得請求除去之。」，民法第七百六十七條定有明文。被告既無權占用原告
    所有之系爭土地如附圖Ｅ、Ｆ部分，面積共五○．二九平方公尺，如前所述，從
    而、原告訴請被告將其無權占用部分之地上物拆除後，將基地交還予渠，依前揭
    規定，自屬正當，應予准許。
三、次按「因故意或過失，不法侵害他人之權利者，應負損害賠償責任。」，民法第
    一百八十四條第一項前段亦定有明文。無權占用他人之土地，乃侵害他人之土地
    所有權，依上開規定，自應負損害賠償責任。又「：：：無權占有他人土地，可
    獲得相當於租金之利益，為社會通常之觀念。」（參見最高法院六十一年度臺上
    字第一六九五號判例）。被告既無權占用原告所有之系爭土地如附圖Ｅ、Ｆ部分
    ，面積共五○．二九平方公尺，如前所述，其可獲得相當於租金之利益，使原告
    受有相當於租金之損害，並兩者間有相當因果關係，乃為當然，從而原告依民法
    侵權行為損害賠償之法則，請求被告賠償相當於租金之損害金，亦屬正當，而應
    予准許。茲尚應審究者其金額耳。按「城市地方房屋之租金，以不超過土地及其
    建築物申報總價額年息百分之十為限。」，土地法第九十七條第一項定有明文，
    又「第九十七條之規定，於租用基地建築房屋準用之。」，同法第一百零五條亦
    有明文規定。經查：系爭土地八十八年之公告現值為每平方公尺七千元，眾所週
    知遠低於市價，原告以之為計算損害金之基礎，尚屬可採。又系爭土地雖靠近基
    隆市○○○路（即一○二號縣道）之大馬路，此有地籍圖在卷可稽，並經本院勘
    驗現場所知，載明筆錄，惟四週與其他土地相鄰，且鄰近尚有墳墓，尚非位於市
    區○○○地段，本院斟酌該地附近之經濟狀況及土地之價值，認原告主張以土地
    公告現值年息百分之十計算相當於租金之損害金，尚嫌過高，應以「年息百分之
    五」計算為適當。被告占用之面積為五○．二九平方公尺，計算之結果，其每年
    相當於租金之損害金為一萬七千六百零二元（計算式為：七千元乘以五○．二九
    平方公尺，再乘以百分之五，等於一萬七千六百零一元五角，元以下四捨五入）
    。原告僅請求自起訴狀繕本送達被告之翌日（即八十九年六月九日）起，至交還
    土地之日止，亦屬正當。從而原告此部分之請求，以自八十九年六月九日起至交
    還土地之日止按年以一萬七千六百零二元計算之損害金為限，為有理由，應予准
    許；逾此部分之請求即為無理由，應不准許。至「實施都市平均地權條例」早已
    於六十六年修正時改為「平均地權條例」，其第五十七條之規定亦與計算租金無
    關，原告顯然誤為引用，惟此與合理計算相當租金之損害金無礙，併予敘明。
四、原告陳明願供擔保，聲請宣告假執行，就其勝訴部分，合於法律之規定，爰酌定
    相當之擔保金額，一併准許之。至其敗訴部分，則其假執行之聲請，已因訴之駁
    回而失所依據，應併駁回之。
五、據上論結，本件原告之訴為一部分有理由，一部分無理由，依民事訴訟法第七十
    九條但書，第三百九十條第二項，判決如主文。
中      華      民      國    八十九    年     十二     月    十四      日
                                  民事庭法      官  林  金  發
右為正本，係照原本作成。
如不服本判決，應於收受本判決後二十日內向本院提出上訴書狀，上訴於臺灣高等法
院，並應按他造當事人之人數附具繕本及繳納上訴裁判費（按每銀元一百元繳納上訴
裁判費一．五元）。
中      華      民      國    八十九    年     十二     月    十四      日
                                        法院書記官  方  淑  真


司法院資訊處製作；財團法人民間司法改革基金會備份。
